【裁判字號】    98,上,530
【裁判日期】    990824
【裁判案由】    清償債務
【裁判全文】
臺灣高等法院民事判決                   98年度上字第530號
上  訴  人  丁○○
被  上訴人  甲○○○
            乙○○原名方佩欣.
共      同
訴訟代理人  程才芳律師
上列當事人間清償債務事件，上訴人對於中華民國 98年3月12日
臺灣臺北地方法院97年度審訴字第1238號第一審判決，提起上訴
，並為訴之變更，本院於99年8月10日言詞辯論終結， 判決如下
：
    主    文
變更之訴駁回。
變更之訴訴訟費用由上訴人負擔。
    事    實
甲、上訴人方面：
一聲明：
  (一)原判決廢棄。
  (二)被上訴人應連帶給付上訴人新臺幣（下同）390萬元 及自民
    國85年11月25日起至清償日止按年利率5%計算之利息。
二陳述：除與原判決記載相同者外，補稱略以：
  (一)上訴人於78年間出資買受臺北市○○段○○段387、388、389
    、390、392地號土地（下稱系爭土地），借前妻丙○○之名
    義登記，上訴人係實際所有權人。丙○○無資力購買系爭土
    地，依其於99年 2月22日出具之證明書記載「查萬華區○○
    段○○段 原出售予甲○○○之土地，確實係受丁○○借名登
    記而為買賣。立書人丙○○，借名登記，99年2月22日」 及
    委託授權書記載「本人名下財產全部全權授權丁○○處理或
    處分」等語，足證丙○○名下財產均係借名登記，並由上訴
    人全權處分。
  (二)系爭土地於78年11月30日以6360萬元出售被上訴人甲○○○
    時，係由丙○○代理上訴人簽訂不動產買賣契約書（下稱系
    爭買賣契約），然為表示登記名義人同意出售，由丙○○於
    賣方當事人欄簽名。上訴人雖未在系爭買賣契約上簽名，惟
    買賣契約並非要式契約，上訴人仍與被上訴人成立債權契約
    ，有權收取價金。被上訴人於簽約時，經上訴人同意，開立
    面額1272萬元、受款人為丙○○之支票交付丙○○保管。嗣
    上訴人於79年6月23日、79年8月13日簽訂之兩份補充條款均
    在賣方欄簽名，簽名下方之「代」字，係代表丙○○出席之
    意。系爭土地於79年5月2日合併為同小段387地號土地， 並
    於79年 8月17日以買賣為原因移轉登記為被上訴人方佩欣所
    有，至此丙○○完成借名契約之履約責任，79年 8月18日起
    僅餘上訴人與被上訴人有契約關係，故上訴人於79年 8月31
    日獨力將系爭土地騰空點交被上訴人，完成出賣人之義務。
    上訴人與丙○○間之借名契約為委任關係，其內容不包括債
    權收取。上訴人已於99年間向丙○○表示終止借名關係，系
    爭買賣契約出賣人之權利同時回復為上訴人所有，上訴人得
    依買賣契約關係請求被上訴人給付尾款。
  (三)82年11月24日簽訂之和解契約（下稱系爭和解契約），同意
    將尚未清償之買賣價金尾款自630萬元減為450萬元，至遲於
    85年11月24日清償，上訴人亦係代表丙○○出席簽名。嗣被
    上訴人給付第一期款60萬元予上訴人，足證被上訴人知悉上
    訴人為真正權利人。縱然上訴人與丙○○為連帶債權人，上
    訴人亦得請求被上訴人給付。
  (四)被上訴人並無將對訴外人朱阿華、吳坤海之債權讓與上訴人
    之意，上訴人未收到任何款項。被上訴人應依約於85年11月
    24日前清償對上訴人所負債務，而非將款項交付丙○○，不
    通知上訴人。
三證據：除援用原審提出者外，補提臺灣臺北地方法院檢察署（
  下稱臺北地檢署）98年度偵字第5925、6967號不起訴處分書、
  臺灣高等法院檢察署98年度上聲議字第2470號處分書、刑事自
  訴狀、79年8月13日不動產買賣契約補充條款、支票、79年6月
  23日不動產買賣契約補充條款、82年11月24日和解契約、98年
  8月18日臺北法院郵局第00502 號存證信函 及掛號郵件收件回
  執、往來帳款證據冊、丙○○於99年 2月22日出具之證明書、
  臺北地檢署99年4月27日北檢玲玄98他9404字第31146號函、臺
  北地檢署檢察官98年度偵字1377號不起訴處分書、臺灣高等法
  院檢察署發回續查通知、臺灣高雄地方法院91年度訴字第3028
  號民事判決、土地與建物登記簿謄本、合建契約書、協議書、
  切結書、刑事判決、營利事業登記證、存摺、使用執照、存證
  信函、刑事告訴補充理由狀、離婚協議書、律師函、協商程序
  筆錄、電子郵件、通信紀錄、通話明細、再議聲請狀、委託授
  權書、臺北市土地建物登記簿、系爭387地號土地標示部、 系
  爭土地異動索引、84年 1月12日同意書為證，並聲請訊問證人
  王富茂、被上訴人及調閱丙○○歷年所得資料。
乙、被上訴人方面：
一聲明：上訴駁回。
二陳述：除與原判決記載相同者外，補稱略以：
  (一)上訴人主張系爭土地為其所有，借丙○○之名義登記等情，
    業經丙○○於99年6月17日具狀否認。 縱然上訴人曾就系爭
    土地與丙○○成立借名契約，並於98年 8月18日終止借名關
    係，惟僅得請求丙○○返還借名登記之土地，不影響丙○○
    為系爭和解契約當事人之地位。系爭和解契約源於系爭買賣
    契約，系爭買賣契約之賣方僅列丙○○，並由丙○○當場簽
    名，故丙○○為系爭買賣契約唯一賣方當事人。上訴人雖於
    系爭和解契約上簽名，契約當事人仍為丙○○，上訴人僅為
    丙○○之代理人，非系爭和解契約之當事人，無從請求被上
    訴人依系爭和解契約給付390萬元價金。 上訴人提起本件訴
    訟當事人不適格。
  (二)被上訴人乙○○並非系爭不動產買賣契約、補充條款或系爭
    和解契約之當事人，不受其約定拘束。
  (三)依系爭和解契約第2條 關於付款方式及期限之約定，被上訴
    人甲○○○係將對第三人之債權讓與丙○○，據以給付其中
    之240萬元，且丙○○於99年6月17日具狀表示免除被上訴人
    之債務，上訴人主張被上訴人尚欠390萬元，並無理由。
三證據：除援用原審提出者外，聲請調閱臺北地檢署98年度偵字
  第5925、6967號偵查卷宗。
丙、本院依聲請調閱臺北地檢署98年度偵字第5925、6967號偵查
    卷宗。
    理    由
一程序方面：按於第二審程序為訴之變更或追加，非經他造同意
  ，不得為之，民事訴訟法第446條第1項前段定有明文。本件上
  訴人原依民法第242條規定 及買賣等契約關係，請求被上訴人
  連帶給付訴外人丙○○390萬元及其遲延利息， 並由上訴人代
  位受領（參見本院卷第19頁之準備書狀），嗣變更依系爭買賣
  契約補充條款及系爭和解契約，請求被上訴人連帶給付上訴人
  390萬元及其遲延利息（見本院卷第134頁之99年 6月30日準備
  程序筆錄）， 經被上訴人同意（參見本院卷第153頁之辯論意
  旨狀），其變更應予准許。
二上訴人主張：系爭土地係上訴人出資買受，借前妻丙○○之名
  義登記者，上訴人為實際所有權人。丙○○於78年11月30日代
  理上訴人與被上訴人甲○○○簽訂系爭買賣契約，將系爭土地
  以6360萬元出售甲○○○，然為表示登記名義人同意出售，由
  丙○○於賣方當事人欄簽名。上訴人雖未在系爭買賣契約上簽
  名，惟買賣契約並非要式契約，上訴人仍與被上訴人成立債權
  契約，有權收取價金。嗣上訴人於79年6月23日、79年8月13日
  與被上訴人簽訂兩份補充條款及82年11月24日與被上訴人簽訂
  系爭和解契約時，均於賣方欄簽名，簽名下方之「代」字，係
  代表丙○○出席之意，其中79年 6月23日補充條款約定登記名
  義人由甲○○○指定為被上訴人乙○○（原名方佩欣），並約
  定由被上訴人共同履行權利義務，系爭和解契約則約定買賣尾
  款縮減為450萬元。系爭土地於79年8月17日移轉登記為被上訴
  人方佩欣所有時，丙○○已完成借名契約之履約責任，故其後
  上訴人於78年 8月31日獨力將系爭土地騰空點交被上訴人，完
  成出賣人之義務。上訴人與丙○○間之借名契約為委任關係，
  其內容不包括收取債權；上訴人已於99年間向丙○○表示終止
  借名關係，系爭買賣契約出賣人之權利同時回復為上訴人所有
  。被上訴人僅依系爭和解契約給付60萬元，尚欠390萬元， 上
  訴人得依系爭買賣契約補充條款及系爭和解契約請求被上訴人
  清償等情，求為判命被上訴人連帶給付上訴人390萬元 及自85
  年11月25日起至清償日止按年利率5% 計付利息之判決。
三被上訴人則辯稱：上訴人主張系爭土地為其所有，借丙○○之
  名義登記等情，業經丙○○於99年 6月17日具狀否認。系爭買
  賣契約及其補充條款與系爭和解契約之當事人均為被上訴人甲
  ○○○與丙○○，縱然上訴人曾就系爭土地與丙○○成立借名
  契約，並於98年8月18日終止借名關係， 惟僅得請求丙○○返
  還借名登記之土地，不影響丙○○為上開契約當事人之地位。
  上訴人僅為丙○○之代理人，非上開契約之當事人，無從以契
  約當事人之地位，請求被上訴人給付價金390萬元， 其提起本
  件訴訟，當事人不適格。又被上訴人乙○○並非系爭不動產買
  賣契約、補充條款或系爭和解契約之當事人，不受其約定拘束
  。被上訴人甲○○○已將對第三人之債權讓與丙○○據以給付
  其中之240萬元，且丙○○於99年6月17日具狀表示免除被上訴
  人之債務， 上訴人主張被上訴人尚欠390萬元，亦無理由等語
  。
四兩造不爭執事項（參見本院卷第95頁反面之99年 5月27日準備
  程序筆錄）：
  上訴人之前妻丙○○於78年11月30日與被上訴人甲○○○訂立
  系爭買賣契約，將登記為丙○○所有之系爭土地出售被上訴人
  甲○○○，約定買賣總價6360萬元，復於79年 6月23日簽訂補
  充條款，同意登記名義人由被上訴人甲○○○指定為被上訴人
  乙○○（原名方佩欣），並由被上訴人共同履行權利義務，又
  於79年8月13日簽訂補充條款， 變更付款條件；上開補充條款
  ，均由上訴人代理丙○○簽訂。系爭土地於79年 8月30日交付
  被上訴人。被上訴人甲○○○於82年間與丙○○簽訂和解契約
  書後，曾清償60萬元，嗣上訴人曾寄發存證信函，要求被上訴
  人於函到15日內，說明未付390萬元之原因 及再次協商和解方
  案。
五兩造爭執要點及本院之判斷
  (一)按當事人適格，係指當事人就具體特定之訴訟，得以自己之
    名義為原告或被告，而受訴訟標的法律關係判決之資格而言
    。在給付之訴，若原告主張其為訴訟標的法律關係之權利主
    體，他造為訴訟標的法律關係之義務主體，其當事人即為適
    格。至原告是否確為權利人，被告是否確為義務人，乃訴訟
    標的法律關係之要件是否具備，即訴訟實體上有無理由之問
    題，並非當事人適格之欠缺 （最高法院93年台上字第382號
    裁判要旨參照）。本件上訴人主張兩造為系爭買賣契約補充
    條款及系爭和解契約之當事人，依約請求被上訴人清償買賣
    尾款，其當事人適格。
  (二)上訴人得否依系爭買賣契約補充條款及系爭和解契約，請求
    被上訴人給付系爭土地買賣尾款390萬元？
    1.本件上訴人雖主張其為系爭買賣契約補充條款及系爭和解
      契約之當事人，然系爭買賣契約首揭買方為被上訴人甲○
      ○○、賣方為丙○○，並由其二人於契約之末立約人欄簽
      名，另79年6月23日、79年8月13日就系爭買賣契約簽訂之
      補充條款亦同，僅立約人丙○○簽名下方另由上訴人簽名
      並註記「代」字。通觀上開契約內容，應認其賣方均為丙
      ○○，上訴人僅係丙○○之代理人，上訴人於本院99年5
      月27日準備程序期日對此亦不爭執（參見本院卷第95頁反
      面之99年5月27日準備程序筆錄）， 其後上訴人雖主張上
      訴人與丙○○均為系爭買賣契約之當事人，丙○○係代理
      上訴人訂約，又主張補充條款中上訴人簽名下方之「代」
      字意指「代表丙○○」等語，然均為被上訴人所否認，上
      訴人又未舉證以實其說，難認可採。上訴人主張為系爭買
      賣契約補充條款及系爭和解契約之當事人，請求被上訴人
      給付價金，並無理由。
    2.至於上訴人雖主張系爭土地為其所有，借丙○○之名義登
      記等語，並提出丙○○於99年 2月22日出具之證明書為證
      ，惟丙○○嗣於99年 6月17日具狀表示：該證明書係上訴
      人趁丙○○病危之際，脅迫丙○○所為，應屬無效等語（
      參見本院卷第101頁之聲請暨陳明狀 及所附診斷證明書與
      存證信函），故上訴人之主張尚難遽為採信。何況，縱然
      上訴人曾就系爭土地與丙○○成立借名契約，並於99年間
      終止借名關係，亦僅得請求丙○○返還借名登記之土地，
      不能因此成為系爭買賣契約及其補充條款或系爭和解契約
      之當事人，無從以契約當事人之地位，請求被上訴人給付
      。
六綜上所述，上訴人依系爭買賣契約補充條款及系爭和解契約，
  請求被上訴人給付390萬元 及其遲延利息，為無理由，不應准
  許，應予駁回。
七本件事證已臻明確，兩造其餘之攻擊防禦方法及所提之證據，
  經審酌後認均無礙判決之結果，爰不予一一論述。
八據上論結，本件變更之訴為無理由。依民事訴訟法第78條，判
  決如主文。
中    華    民    國    99    年    8     月    24    日
                    民事第九庭
                        審判長法  官  黃熙嫣
                              法  官  鄭傑夫
                              法  官  林玲玉
正本係照原本作成。
如不服本判決，應於收受送達後20日內向本院提出上訴書狀，其
未表明上訴理由者，應於提出上訴後20日內向本院補提理由書狀
（均須按他造當事人之人數附繕本）上訴時應提出委任律師或具
有律師資格之人之委任狀；委任有律師資格者，另應附具律師資
格證書及釋明委任人與受任人有民事訴訟法第466條之1第 1項但
書或第2項（詳附註） 所定關係之釋明文書影本。如委任律師提
起上訴者，應一併繳納上訴審裁判費。
中    華    民    國    99    年    8     月    27    日
                              書記官  倪淑芳
附註：
民事訴訟法第466條之1（第1項、第2項）：
對於第二審判決上訴，上訴人應委任律師為訴訟代理人。但上訴
人或其他法定代理人具有律師資格者，不在此限。
上訴人之配偶、三親等內之血親、二親等內之姻親，或上訴人為
法人、中央或地方機關時，其所屬專任人員具有律師資格並經法
院認為適當者，亦得為第三審訴訟代理人。

司法院資訊處製作；財團法人民間司法改革基金會備份。
